ACORDAO-COMPLETO-2517745

ACÓRDÃO 18769/2021 ATA 40/2021 - SEGUNDA CÂMARA

VISTO, relatado e discutido o recurso de reconsideração interposto por Paulo Roberto Mustrangi de Oliveira, ex-Prefeito de Petrópolis/RJ, contra o Acórdão 3346/2020-TCU-Segunda Câmara, que julgou irregulares suas contas especiais, condenou-o em débito e aplicou-lhe multas em razão da omissão inicial na prestação de contas e de inconsistências e incompletudes na documentação comprobatória da aplicação de recursos do Programa Nacional de Inclusão de Jovens - Projovem Urbano repassados no exercício de 2010.
ACORDAM os Ministros do Tribunal de Contas da União, reunidos em sessão da 2ª Câmara, diante das razões expostas pelo Relator e com fundamento nos arts. 32 e 33 da Lei 8.433/1992, em:
	9.1. conhecer do recurso de reconsideração e dar-lhe provimento parcial;
	9.2. tornar insubsistente o item 9.4 e dar a seguinte redação aos itens 9.2 e 9.3. do Acórdão 3346/2020-TCU-Segunda Câmara:
"9.2. julgar irregulares, com fundamento nos artigos 1º, inciso I, 16, inciso III, alínea "c", e §§ 1º e 2º da Lei 8.443/1992, c/c os arts. 19 e 23, inciso III, da mesma Lei, e com o arts. 1º, inciso I, 209, incisos III, 210 e 214, inciso III, do Regimento Interno/TCU, as contas do Sr. Paulo Roberto Mustrangi de Oliveira, na qualidade de Prefeito do Município de Petrópolis-RJ (período de gestão 2009-2012) , e condená-lo ao pagamento das quantias a seguir especificadas, com a fixação do prazo de 15 (quinze) dias, a contar da notificação, para comprovar, perante o Tribunal (art. 214, inciso III, alínea 'a', do Regimento Interno) , o recolhimento das dívidas aos cofres do Fundo Nacional do Desenvolvimento da Educação (FNDE) , atualizadas monetariamente e acrescidas dos juros de mora, calculados a partir das datas discriminadas, até a data dos recolhimentos, na forma prevista na legislação em vigor;
	Débito (R$) 
	Data de ocorrência

	 6.853,00
	2/2/2010

	     13,50
	2/2/2010

	   192,00
	27/5/2010

	7.370,00
	10/8/2010

	   423,22
	18/8/2010

	7.370,00
	10/9/2010

	7.084,00
	8/10/2010

	4.306,62
	29/11/2010

	8.351,40
	2/12/2010

	2.290,00
	23/12/2010

9.3. aplicar ao Sr. Paulo Roberto Mustrangi de Oliveira a multa prevista no art. 57 da Lei 8.443/1992, c/c o art. 267 do Regimento Interno, no valor de R$ 5.000,00 (cinco mil reais) com a fixação do prazo de 15 (quinze) dias, a contar das notificações, para comprovar, perante o Tribunal (art. 214, inciso III, alínea 'a', do Regimento Interno) , o recolhimento da dívida aos cofres do Tesouro Nacional, atualizada monetariamente desde a data do presente acórdão até a data dos efetivos recolhimentos, se forem pagas após o vencimento, na forma da legislação em vigor;"
	
9.3. encaminhar cópia deste Acórdão a Paulo Roberto Mustrangi de Oliveira, ao Fundo Nacional de Desenvolvimento da Educação e ao Procurador-Chefe da Procuradoria da República no Estado do Rio de Janeiro, com a informação de que a íntegra do Relatório e do Voto que o fundamentam está disponível no endereço eletrônico www.tcu.gov.br/acordaos.

Recurso de reconsideração contra decisão que julgou irregulares contas especiais do impetrante em razão da ausência de comprovação da correta utilização de recursos do programa Projovem Urbano.

Segunda Câmara

Município de Petrópolis/RJ

3. Recorrente: Paulo Roberto Mustrangi de Oliveira (XXX.575.067-XX)

13.1. Ministros presentes: Bruno Dantas (Presidente), Raimundo Carreiro e Jorge Oliveira (Relator).
13.2. Ministro-Substituto convocado: Marcos Bemquerer Costa.
13.3. Ministro-Substituto presente: André Luís de Carvalho.

JORGE OLIVEIRA

Ministro Aroldo Cedraz

Inicio este relatório com a transcrição parcial da instrução produzida na Secretaria de Recursos - Serur, endossada pelo corpo dirigente daquela unidade técnica (peças 106/108) :
"1.	Trata-se de recurso de reconsideração interposto por Paulo Roberto Mustrangi de Oliveira (peças 83-86) contra o Acórdão 3346/2020-TCU-Segunda Câmara (peça 70) , da relatoria do ministro Aroldo Cedraz. 
1.1.	A deliberação recorrida apresenta o seguinte teor: 
9.1. considerar revel o Sr. Paulo Roberto Mustrangi de Oliveira dando-se prosseguimento ao processo, consoante o disposto no art. 12, § 3º, da Lei 8.443/1992;
9.2. julgar irregulares, com fundamento nos artigos 1º, inciso I, 16, inciso III, alínea "c", e §§ 1º e 2º da Lei 8.443/1992, c/c os arts. 19 e 23, inciso III, da mesma Lei, e com o arts. 1º, inciso I, 209, incisos III, 210 e 214, inciso III, do Regimento Interno/TCU, as contas do Sr. Paulo Roberto Mustrangi de Oliveira, na qualidade de Prefeito do Município de Petrópolis-RJ (período de gestão 2009-2012) , e condená-lo ao pagamento das quantias a seguir especificadas, com a fixação do prazo de 15 (quinze) dias, a contar da notificação, para comprovar, perante o Tribunal (art. 214, inciso III, alínea 'a', do Regimento Interno) , o recolhimento das dívidas aos cofres do Fundo Nacional do Desenvolvimento da Educação (FNDE) , atualizadas monetariamente e acrescidas dos juros de mora, calculados a partir das datas discriminadas, até a data dos recolhimentos, na forma prevista na legislação em vigor;
 (...) 
9.3. aplicar ao Sr. Paulo Roberto Mustrangi de Oliveira a multa prevista no art. 57 da Lei 8.443/1992, c/c o art. 267 do Regimento Interno, no valor de R$ 45.000,00 (quarenta e cinco mil reais) com a fixação do prazo de 15 (quinze) dias, a contar das notificações, para comprovar, perante o Tribunal (art. 214, inciso III, alínea 'a', do Regimento Interno) , o recolhimento da dívida aos cofres do Tesouro Nacional, atualizada monetariamente desde a data do presente acórdão até a data dos efetivos recolhimentos, se forem pagas após o vencimento, na forma da legislação em vigor;
9.4. aplicar ao Sr. Paulo Roberto Mustrangi de Oliveira a multa prevista no art. 58, inciso II, da Lei 8.443/1992, c/c o art. 268, inciso II, do Regimento Interno, no valor de 10.000 (dez mil reais) , com a fixação do prazo de 15 (quinze) dias, a contar das notificações, para comprovar, perante o Tribunal (art. 214, inciso III, alínea 'a', do Regimento Interno) , o recolhimento da dívida aos cofres do Tesouro Nacional, atualizada monetariamente desde a data do presente acórdão até a data dos efetivos recolhimentos, se forem pagas após o vencimento, na forma da legislação em vigor;
 (...) 
HISTÓRICO
2.	Trata-se de tomada de contas especial instaurada pelo Fundo Nacional de Desenvolvimento da Educação (FNDE) em desfavor de Paulo Roberto Mustrangi de Oliveira (Gestão 2009-2012) , em decorrência da omissão no dever de prestar contas dos recursos repassados àquele município, na modalidade fundo a fundo, à conta do Programa Nacional de Inclusão de Jovens (Projovem Urbano) , no exercício de 2010.
2.1.	Embora notificado pelo órgão concedente, o responsável não se manifestou, instaurando-se a tomada de contas especial. 	
2.2.	No âmbito desta Corte de Contas, o responsável e o ente municipal foram citados pelo débito apurado, sendo as alegações de defesa remetidas para exame do concedente. Após análise financeira, o FNDE apontou irregularidades - ausência de documentos comprobatórios de despesas e realização de despesas incompatíveis com o programa - que fundamentaram a impugnação no montante de R$ 384.987,57.
2.3.	Realizada nova citação e audiência, o responsável, embora solicitando dilação de prazo, permaneceu silente, razão pela qual foi considerado revel e condenado por este Tribunal, na forma do acórdão recorrido. 
ADMISSIBILIDADE
3.	O exame preliminar de admissibilidade à peça 87 - acolhido pela Relatora ad quem em despacho à peça 89 - concluiu por conhecer do recurso, suspendendo-se os efeitos dos itens 9.2, 9.3, 9.4, 9.5, 9.6 e 9.6.2 da decisão recorrida.
MÉRITO
4.	Constitui objeto do recurso examinar se resta devidamente comprovada a devida utilização dos recursos recebidos. 
5. 	Devida utilização dos recursos recebidos
5.1.  	O recorrente alega que os recursos foram devidamente utilizados, aduzindo nesse sentido que: 
	a) a conduta do recorrente pautou-se na lisura, moralidade e transparência; (peça 83, p. 2) 
	b) o recorrente teve dificuldade em obter a documentação necessária, por depender do fornecimento dos documentos pelo serviço público municipal; todavia, tão logo obteve parcialmente os documentos, os encaminhou ao TCU; (peça 83, p. 3) 
	c) jamais houve omissão do ora recorrente em atender às determinações da Corte de Contas; (peça 83, p. 3) 
	d) em 2013 o município de Petrópolis encaminhou toda documentação pertinente à prestação de contas, tendo inclusive devolvido em 9/7/2013 o valor de R$ 719.926,89, relativo ao saldo remanescente do Programa ProJovem Urbano, ao FNDE, conforme cópia do comprovante anexo; (peça 83, p. 3) 
	e) constata-se que todas as despesas efetuadas foram devidamente aplicadas no programa em benefício da rede de ensino municipal, conforme a farta documentação encaminhada; (peça 83, p. 3) 
	f) deve ser afastada a revelia e realizado o reexame das contas considerando todos os documentos enviados, para que após análise dos documentos haja um novo julgamento das contas, à luz da documentação complementar e das justificativas e explicações detalhadas apresentadas; (peça 83, p. 4) 
	g) não há indício de aplicação inadequada dos recursos, nem provas acerca do desvio de recursos por parte do recorrente; também não há prova de ato doloso de improbidade administrativa, de gestão ilegítima ou antieconômica que possa ser imputado ao recorrente; (peça 83, p. 4) 
	h) ante a ausência da efetiva comprovação de ilícito deverá ser excluída qualquer sanção ao recorrente, respeitando-se o princípio do in dubio pro reo; (peça 83, p. 4) 
	i) não se pode imputar ao recorrente, nenhuma das facetas da improbidade administrativa, pois não há nos autos qualquer prova de enriquecimento ilícito, desvio de verba, prejuízo ao erário, ou qualquer ato que atente contra os princípios da administração pública que tenha violado os deveres de honestidade, imparcialidade, legalidade ou lealdade às instituições, devendo ser aprovadas as contas do ora recorrente. (peça 83, p. 5) 
	Análise
5.2.	Muito embora o recorrente alegue não ter havido omissão e que encaminhou a documentação a este Tribunal, o que houve foi que, conforme explicitado no voto condutor da decisão, o recorrente foi citado uma primeira vez por este Tribunal e encaminhou a prestação de contas, a qual foi remetida para análise do órgão concedente, que apontou diversas inconsistências. Com base nisso, foi realizada uma nova citação do recorrente, que não mais se manifestou, caracterizando revelia. 
5.3.	No tocante à alegada devolução da importância de R$ 719.926,89, consta no relatório que acompanha a decisão recorrida (peça 72, p. 6) :
c) Por conseguinte, não se pode reconhecer o recolhimento no montante de R$ 719.926,89, mediante Guia de Recolhimento da União, como pagamento de débito decorrente das irregularidades apuradas na execução do ProJovem Urbano, posto que o recolhimento ao FNDE refere-se à restituição de transferências e convênio recebidos da União, conforme aponta a Ordem de Pagamento de 9/7/2013 emitida pela Prefeitura Municipal de Petrópolis/RJ, apensa aos autos (peça 19, p. 10) .
5.4.	Portanto, a devolução de parte dos recursos pela prefeitura em nada beneficia o recorrente, cuja responsabilidade diz respeito à parcela dos recursos utilizados, e não aos recursos devolvidos. 
5.5.	Embora o recorrente alegue que "a farta documentação" encaminhada por ele comprovaria a devida aplicação dos recursos, não foi essa a conclusão do órgão concedente (peça 40, p. 14-22) e deste Tribunal (relatório e voto que fundamenta a decisão recorrida) . Diante disso, caberia ao recorrente justificar as diversas inconsistências identificadas na documentação encaminhada, entre as quais: despesas que não constam no extrato bancário, despesas não compatíveis com a declaração de despesas e sobretudo ausência de nexo de causalidade entre receita e despesa, sem documentos justificadores dos débitos na conta específica (peça 40, p. 18-21) . Assim, não há qualquer dúvida que justifique a aplicação do princípio do in dubio pro reo. Além disso, a "documentação complementar" referida pelo recorrente (peças 84-86) pouco acrescenta às informações constantes dos autos e tampouco esclarece as inconsistências identificadas na documentação anteriormente encaminhada. 
5.6.	Finalmente, no tocante à alegação de não ter ocorrido qualquer ato que caracteriza improbidade administrativa, tem-se que "o julgamento pela irregularidade das contas do responsável, com a consequente condenação para que ele promova o ressarcimento do dano ao erário, independe de ter havido ou não prática de ato de improbidade administrativa ou auferimento de vantagem pessoal em decorrência da gestão de recursos públicos" (Acórdão 10853/2018-TCU-Primeira Câmara, relator: Bruno Dantas) . 
5.7.	Ademais, a ação de improbidade administrativa regida pela Lei 8.429/1992 não se confunde com a tomada de contas especial, que se constitui como processo administrativo com rito próprio, disciplinado pela Lei 8.443/1992 e por normativos expedidos por este Tribunal no exercício da sua competência constitucional (em especial, Regimento Interno/TCU e Instrução Normativa-TCU n. 71/2012) , aplicando-se apenas subsidiariamente as normas processuais em vigor, no que couber e desde que compatíveis com a Lei 8.443/1992, nos termos do artigo 298 do Regimento Interno/TCU.
5.8.	Desse modo, não se está a imputar ao recorrente qualquer ato de improbidade, mas apenas a não comprovação da devida utilização de parte dos recursos recebidos. 
5.9.	Uma vez que a todo aquele que gere recursos públicos compete comprovar sua boa e regular utilização - nos termos do artigo 70, parágrafo único, da Constituição Federal e artigo 93 do Decreto-Lei n. 200/1967 -, e tendo em vista que o recorrente não logrou elidir ou justificar os fundamentos da sua condenação, deve-se rejeitar a alegação. 
	(...) 
PROPOSTA DE ENCAMINHAMENTO
7.	Ante o exposto, submete-se o assunto à consideração superior, propondo-se, com fundamento nos artigos 32, inciso I, e 33 da Lei 8.443/1992:
	a)  conhecer do recurso interposto e, no mérito, negar-lhe provimento;
	b) dar ciência da decisão ao recorrente e demais interessados."
2.	O Ministério Público junto ao TCU discordou parcialmente da proposta da unidade técnica, nos seguintes termos (peça 112) :
	"Trata-se de Recurso de Reconsideração interposto pelo Senhor Paulo Roberto Mustrangi de Oliveira, ex-Prefeito de Petrópolis/RJ, contra o Acórdão n.º 3.346/2020-TCU-2.ª Câmara, que julgou irregulares suas contas e condenou-o em débito e multas, em razão de irregularidades na prestação de contas dos recursos repassados pelo Fundo Nacional de Desenvolvimento da Educação (FNDE) no exercício de 2010, na modalidade fundo a fundo, à conta do programa Projovem Urbano.
2.	A Secretaria de Recursos, em pronunciamentos uniformes, manifesta-se pelo não provimento do apelo recursal (peças 106-108) .
3.	Estamos de acordo com as conclusões da Unidade Técnica quanto à improcedência de boa parte dos argumentos recursais manejados pelo recorrente. Em acréscimo, à luz do novel entendimento exarado pelo Supremo Tribunal Federal no RE 636.886, no sentido de ser "prescritível a pretensão de ressarcimento ao erário fundada em decisão de Tribunal de Contas", endossamos o exame efetuado pela Serur que concluiu pela inocorrência da prescrição das pretensões reparatória e punitiva no presente caso, segundo os critérios do Acórdão 1441/2016-TCU-Plenário e da Lei n.º 9.873/1999. Apenas para fins de registro, a nosso ver, o prazo prescricional da Lei n.º 9.873/1999, no caso vertente, começou a fluir após o fim do prazo regulamentar para a prestação de contas do Projovem Urbano referente ao ano de 2010 (30/6/2011) , e não a partir do último pagamento efetuado, como considerou a Unidade Técnica.
4.	Isso posto, pedimos vênias para divergir parcialmente do encaminhamento proposto pela Serur, ante o efeito devolutivo característico da fase recursal. As razões para tanto repisam as considerações suscitadas no pronunciamento desta representante do MPTCU na fase processual anterior (peça 69) .
5.	Inicialmente, consideramos oportuno rememorar que a prestação de contas do Projovem Urbano relativa ao exercício de 2010 - intempestivamente apresentada após a primeira citação do responsável no âmbito desta TCE, em solidariedade com o ente municipal (peças 6 a 28) -, foi remetida para análise do concedente. A Secretaria Nacional da Juventude, então incumbida de avaliar a execução das metas físicas do programa, manifestou-se pela aprovação das contas mediante o Parecer Técnico n.º 243-PJU-SNJ/SG/PR (peça 45) .
6.	As contas do Senhor Paulo Roberto Mustrangi de Oliveira foram reprovadas, portanto, em razão de irregularidades de cunho financeiro, atinentes, em síntese, à realização de despesas sem nexo de causalidade com os repasses do Projovem ou incompatíveis com os objetivos e regulamentos do programa e à ausência de extratos dos rendimentos financeiros auferidos no período, consoante os termos dos ofícios de citação e audiência endereçados ao responsável (peças 54 e 55) .
7.	Também é oportuno frisar que os presentes autos tratam das contas do Projovem Urbano no exercício de 2010, tendo havido repasses ao município de Petrópolis/RJ também nos anos de 2008, 2009 e 2011 (peça 51, p. 15) . Os saldos finais nos respectivos exercícios foram reprogramados para o exercício subsequente, consoante regulamento vigente à época, tendo sido restituídos aos cofres federais o saldo remanescente de R$ 719.926,89, em 9/7/2013 (peça 19, pp. 8-12) . Nesse sentido, a apuração dos prejuízos no exercício financeiro de 2010 tomou por base o exame da regularidade da execução das despesas no referido exercício, sem perquirir a adequação dos valores reprogramados de 2009 e para 2011.
8.	Dito isso, cumpre observar que a documentação trazida aos autos à título de comprovação de despesas alude a grande parte dos pagamentos informados na prestação de contas, relativos a: i) remuneração de profissionais vinculados ao Projovem Urbano (salários, encargos e vale-transporte) ; ii) contrato firmado com a Fundação Darcy Ribeiro para o desenvolvimento de material para formação de jovens educadores; iii) bolsas-auxílio para formação inicial de professores e para pessoal de apoio envolvido na etapa de matrícula; e iv) aquisição de gêneros alimentícios e materiais de consumo. Todas essas despesas, vale dizer, são compatíveis com as ações elegíveis no âmbito do programa.
9.	No voto condutor do acórdão recorrido, o Relator a quo assinalou que, a despeito da aparente compatibilidade entre as despesas realizadas e os objetivos do programa governamental, não haveria nos autos extratos bancários ou comprovantes de pagamentos a evidenciar seu nexo com os recursos transferidos à conta desse programa (peça 71, itens 11 a 14) .
10.	A esse respeito, releva notar que estão acostados à peça 11, pp. 8-17, os extratos de março a dezembro/2010 da conta bancária 61131-X, da agência 80-9 do Banco do Brasil, na qual foram movimentados os recursos repassados pelo FNDE no âmbito do Projovem Urbano.
11.	Nesse contexto, ratificamos a conclusão exarada no pronunciamento regimental precedente de que há elementos suficientes para atestar o necessário o nexo financeiro de boa parte das despesas realizadas, conforme informações por nós consolidadas na tabela seguinte. Os lançamentos a débito na conta vinculada correspondem aos valores das despesas, e o nexo financeiro é comprovado por diversos documentos, a exemplo de notas de empenho e liquidação, processos administrativos de pagamento de remuneração de servidores vinculados ao programa (inclusive encargos e vale-transporte) , bolsas-auxílio e demais despesas, assim como contratos e notas fiscais emitidas por fornecedores.

12.	Importa dizer que, em reexame dos extratos bancários da conta vinculada ao Projovem, disponíveis para os meses de março a dezembro/2010, apuramos pagamentos que totalizaram R$ 371.960,44. Considerando-se os créditos de R$ 2.983,00 e o pagamento de despesa em fevereiro/2010 a título de restos a pagar do ano anterior (conforme consta da Relação de Pagamentos) , obtém-se o valor de R$ 375.843,94 para a despesa total paga em 2010, equivalente ao valor informado na prestação de contas (peça 11, pp. 4-7) , e não ao valor de R$ 384.987,57 calculado equivocadamente pelo FNDE, ao tomar como despesa o estorno de resgate automático de aplicação financeira de R$ 6.160,63 em 11/8/2010 e não considerar os créditos em conta.
13.	Ademais, ao rever a documentação comprobatória dos gastos, tomando por referência o levantamento anterior constante do parecer à peça 69, encontramos evidências para os itens 92 e 93 da relação de pagamentos. A propósito do pagamento à Olecram Comércio de Roupas, embora a despesa com aquisição de camisas possivelmente seja compatível com os objetivos do programa e os autos contenham informações sobre o empenho da despesa em 18/12/2009, a ausência de nota fiscal emitida pelo fornecedor e do extrato com a movimentação bancária em fevereiro/2010 impede a confirmação do nexo financeiro.
14.	Destarte, nesta assentada, consideramos haver suporte documental apto a comprovar a execução de despesas no montante de R$ 331.843,94, remanescendo sem comprovação pagamentos que totalizam R$ 44.253,74, muitos deles descritos na prestação de contas de modo genérico, sem identificar as despesas e os respectivos credores ou sua destinação. Elidido parte do débito imputado ao responsável, cumpre reduzir na mesma proporção a multa a ele aplicada com fulcro no art. 57 da Lei n.º 8.443/1992.
15.	Na sequência, cumpre-nos notar que subsiste a irregularidade relativa à não apresentação dos extratos da conta de investimento, em afronta a normas legais e regulamentares, o que ensejou a aplicação de multa ao ex-prefeito no valor de R$ 10.000,00, com amparo no art. 58, inciso II, da Lei n.º 8.443/1992.
16.	Inobstante tenhamos endossado, no parecer emitido em 27/4/2018, a aplicação de sanção ao responsável em face dessa irregularidade, entendemos necessário rever a questão à luz das diretrizes acrescidas à Lei de Introdução ao Direito Brasileiro pela Lei n.º 13.655/2018, publicada em 26/4/2018, especificamente no art. 22, parágrafo segundo, a seguir transcrito:
	"Na aplicação de sanções, serão consideradas a natureza e a gravidade da infração cometida, os danos que dela provierem para a administração pública, as circunstâncias agravantes ou atenuantes e os antecedentes do agente."
17.	Nesse sentido, observamos que a ausência dos referidos extratos impediu verificar o montante exato dos rendimentos auferidos, ante a divergência entre o valor informado no demonstrativo de receitas e despesas (R$ 44.751,86) e o valor escriturado em tesouraria (R$ 38.091,37, peça 19, p. 13) . Todavia, tal falha não teve repercussão no dano apurado na presente TCE, uma vez que, como já mencionado, os saldos reprogramados de 2009 e para 2011 não fizeram parte do escopo aqui analisado.
18.	Ademais, cumpre registrar que as conclusões dos presentes autos foram enviadas ao FNDE para subsidiar as análises das prestações de contas dos demais exercícios financeiros. Em consulta ao sistema de processos eletrônicos do TCU, vê-se que até o momento não foi autuada outra Tomada de Contas Especial para examinar eventuais irregularidades na aplicação desses recursos, o que corrobora para a conclusão de que a aludida falha não deu causa a danos ao erário.
19.	Em vista disso, à luz do art. 22, parágrafo segundo, da Lindb, consideramos de excessivo rigor a multa aplicada em razão da não apresentação dos extratos da conta investimento, razão pela qual sugerimos que a sanção seja tornada insubsistente.
20.	Feitas essas considerações, esta representante do Ministério Público de Contas, em linha de parcial divergência ao encaminhamento proposto pela Secretaria de Recursos às peças 106-108, manifesta-se no sentido de se conhecer o Recurso de Reconsideração interposto pelo Senhor Paulo Roberto Mustrangi de Oliveira contra o Acórdão n.º 3.346/2020-TCU-2.ª Câmara e, no mérito, dar-lhe provimento parcial, de modo a reduzir o débito a ele imputado no item 9.2, remanescendo o dever de restituir as quantias a seguir assinaladas, com os devidos acréscimos legais, e, por conseguinte, reduzir proporcionalmente a multa aplicada no item 9.3. Sugerimos, em acréscimo, que seja afastada a multa do item 9.4, mantendo-se inalterados os demais itens do acórdão vergastado.
	Débito
	Data de ocorrência

	R$      6.853,00
	2/2/2010

	R$           13,50
	2/2/2010

	R$         192,00
	27/5/2010

	R$      7.370,00
	10/8/2010

	R$         423,22
	18/8/2010

	R$      7.370,00
	10/9/2010

	R$      7.084,00
	8/10/2010

	R$      4.306,62
	29/11/2010

	R$      8.351,40
	2/12/2010

	R$      2.290,00
	23/12/2010

	É o relatório.

José Augusto Scali Weber (81529/OAB-RJ), Eraldo Fernando Gerbassi da Silva (55982/OAB-RJ) e outros, representando Paulo Roberto Mustrangi de Oliveira

Procuradora-Geral Cristina Machado da Costa e Silva

RECURSO DE RECONSIDERAÇÃO. TOMADA DE CONTAS ESPECIAL. PROGRAMA NACIONAL DE INCLUSÃO DE JOVENS - PROJOVEM URBANO. OMISSÃO DE PRESTAÇÃO DE CONTAS. INSUFICIÊNCIA DE DOCUMENTAÇÃO APRESENTADA EM RESPOSTA A CITAÇÃO. CONTAS IRREGULARES, DÉBITO E MULTA. PROCEDÊNCIA PARCIAL DAS ALEGAÇÕES RECURSAIS. PROVIMENTO PARCIAL DO RECURSO. REDUÇÃO DO VALOR DO DÉBITO. REDUÇÃO PROPORCIONAL DO VALOR DA CORRESPONDENTE MULTA. INSUBSISTÊNCIA DE UMA SEGUNDA MULTA POR AUSÊNCIA DE DOCUMENTOS ESSENCIAIS.

TOMADA DE CONTAS ESPECIAL (TCE)

Secretaria de Recursos - Serur

Atendidos os requisitos de admissibilidade, conheço do recurso de reconsideração interposto por Paulo Roberto Mustrangi de Oliveira, ex-Prefeito de Petrópolis/RJ, contra o Acórdão 3346/2020-TCU-Segunda Câmara (Relator o Ministro Aroldo Cedraz) , que julgou irregulares suas contas especiais, condenou-o em débito e aplicou-lhe duas multas, uma proporcional ao valor do débito apurado e outra pela não apresentação de documentação considerada essencial.
2.	Decorreram a condenação e as sanções: (i) da omissão na prestação de contas dos recursos recebidos do Fundo Nacional de Desenvolvimento da Educação - FNDE, no âmbito do Programa Nacional de Inclusão de Jovens - Projovem Urbano, no exercício de 2010; (ii) do encaminhamento, em atendimento à primeira citação por esta Corte, de documentação considerada insuficiente pelo FNDE para demonstrar as despesas realizadas, ante a ausência de diversos documentos comprobatórios e a realização de dispêndios incompatíveis com o Programa; (iii) da revelia no atendimento de uma segunda citação por este Tribunal, por valor distinto do constante da primeira; (iv) da não apresentação dos extratos da conta de investimentos dos recursos, documentos tidos por essenciais pelo Relator da deliberação ora atacada e cuja ausência ensejou a aplicação da segunda sanção de multa acima mencionada.
3.	Ao analisarem os argumentos recursais, as instâncias instrutivas divergiram: enquanto a Secretaria de Recursos - Serur opinou pelo não provimento do apelo, o Ministério Público junto ao TCU - MPTCU manifestou-se por seu provimento parcial, com redução do valor do débito apurado, correspondente redução da multa proporcional e insubsistência da multa por ausência de documentos.
4.	Acompanho e incluo entre minhas razões de decidir os pronunciamentos da Procuradoria, na íntegra, e da unidade técnica, apenas no tocante à análise das alegações do recorrente não pertinentes à demonstração do uso dos recursos.
5.	Em resumo, o ex-Prefeito sustentou que: (i) agiu com lisura, moralidade e transparência; (ii) apesar da dificuldade em obter da Prefeitura a documentação necessária, encaminhou-a ao TCU tão logo a recebeu; (iii) não se omitiu no atendimento de determinações desta Corte; (iv) em 2013, a Prefeitura prestou contas ao FNDE e recolheu àquele ente R$ 719.926,89; (v) a documentação apresentada a esta Corte comprovaria que todas as despesas foram realizadas dentro dos objetivos do Projovem e em benefício da rede de ensino municipal; (vi) deve ser descaracterizada sua revelia e deve ser realizado reexame da documentação juntada aos autos; (vii) não há indícios ou provas de desvio de recursos, de ato doloso de improbidade administrativa, de gestão ilegítima ou antieconômica, de enriquecimento ilícito, de prejuízo ao erário ou de violação de princípios da Administração Pública, razão pela qual devem ser invalidadas as sanções aplicadas.
6.	Como demonstrou a Serur, nesse particular com a anuência do MPTCU, a maior parte desses argumentos não pode ser acolhida, uma vez que: (i) a omissão inicial na prestação de contas efetivamente ocorreu; (ii) a documentação apresentada em resposta à primeira citação foi submetida à análise do FNDE, que a considerou insuficiente e apontou inconsistências, o que acarretou uma segunda citação do recorrente; (iii) a ausência de resposta a essa segunda citação caracterizou a revelia; (iv) consoante apontado na deliberação recorrida, "não se pode reconhecer o recolhimento no montante de R$ 719.926,89 (...) como pagamento de débito decorrente das irregularidades apuradas na execução do ProJovem Urbano, posto que o recolhimento ao FNDE refere-se à restituição de transferências e convênios recebidos da União"; (v) "a devolução de parte dos recursos pela Prefeitura em nada beneficia o recorrente, cuja responsabilidade diz respeito à parcela dos recursos utilizados, e não aos recursos devolvidos"; e (vi) não se imputou ao responsável qualquer ato doloso de improbidade administrativa ou auferimento de vantagem pessoal, e o julgamento pela irregularidade de suas contas, com a consequente imputação de débito e multas, decorreu tão somente da ausência de comprovação da correta aplicação dos recursos e da inobservância da legislação pertinente. 
7.	No tocante à documentação comprobatória apresentada pelo ex-Prefeito, associo-me ao entendimento defendido pelo Ministério Público, cuja minuciosa e exaustiva análise de todos os elementos juntados aos autos, transcrita no Relatório que antecedeu este Voto, logrou demonstrar que grande parte daqueles documentos é apta a comprovar as despesas realizadas. Consoante registrado na manifestação daquele órgão: 
"9.	No voto condutor do acórdão recorrido, o Relator a quo assinalou que, a despeito da aparente compatibilidade entre as despesas realizadas e os objetivos do programa governamental, não haveria nos autos extratos bancários ou comprovantes de pagamentos a evidenciar seu nexo com os recursos transferidos à conta desse programa (peça 71, itens 11 a 14) .
10.	A esse respeito, releva notar que estão acostados à peça 11, pp. 8-17, os extratos de março a dezembro/2010 da conta bancária 61131-X, da agência 80-9 do Banco do Brasil, na qual foram movimentados os recursos repassados pelo FNDE no âmbito do Projovem Urbano.
11.	Nesse contexto, ratificamos a conclusão exarada no pronunciamento regimental precedente de que há elementos suficientes para atestar o necessário o nexo financeiro de boa parte das despesas realizadas, conforme informações por nós consolidadas na tabela seguinte. Os lançamentos a débito na conta vinculada correspondem aos valores das despesas, e o nexo financeiro é comprovado por diversos documentos, a exemplo de notas de empenho e liquidação, processos administrativos de pagamento de remuneração de servidores vinculados ao programa (inclusive encargos e vale-transporte) , bolsas-auxílio e demais despesas, assim como contratos e notas fiscais emitidas por fornecedores."
8.	Dessa forma, deve ser dado provimento parcial ao apelo em foco, consoante sugerido pela Procuradoria, com vistas à redução do débito imputado, nos termos apurados pelo Parquet, e redução proporcional da multa correspondente.
9.	Além disso, diante da constatação da presença nos autos dos extratos cuja ausência motivou a aplicação de uma segunda penalidade ao recorrente, deve ser tornada insubsistente essa sanção adicional, como defendeu o MPTCU.
	Diante do exposto, acolho os pareceres do Ministério Público, na íntegra, e da Serur, apenas na parte concernente à análise dos argumentos recursais não referentes ao exame da documentação comprobatória juntada aos autos, e voto pela adoção da minuta de acórdão que trago a este Colegiado.   
	TCU, Sala das Sessões, em 23 de novembro de 2021.
JORGE OLIVEIRA 
Relator